臺灣高等法院刑事判決　　　　　　 96年度上更(一)字第403號
上　訴　人　臺灣板橋地方法院檢察署檢察官
上　訴　人
即　被　告　甲○○
選任辯護人　林辰彥　律師
　　　　　　黃淑怡　律師
　　　　　　陳佑仲　律師
上列上訴人因被告違反山坡地保育利用條例案件，不服臺灣板橋
地方法院90年度訴字第392號，中華民國91年12月31日第一審判
決（起訴案號：臺灣板橋地方法院檢察署89年度偵字第1369號）
，提起上訴，判決後經最高法院發回更審，本院更為判決如下：
    主  文
上訴駁回。
    理  由
一、公訴意旨略以：被告甲○○係尚真公司之實際負責人，明知
    與尚真公司所有162之4地號土地毗鄰之162之5地號土地係乙○○、丙○○所有之山坡地，詎竟擅自占用上開乙○○、丙○○所有之土地搭蓋鐵絲圍籬面積達11.2平方公尺，因認被
    告此部分係違反山坡地保育利用條例第10條規定，而犯同條
    例第34條第1項之罪嫌云云（另關於違反區域計劃法部分，
    業經本院於更審前判決有期徒刑貳月確定）。
二、公訴人認被告甲○○涉有違反山坡地保育利用條例之罪嫌，
    無非以右揭情事，業掠被害人乙○○、丙○○指證歷歷，復
    有臺北縣政府函及照片等件附卷足稽，且被告占用臺北縣三
    峽鎮○○段162之5地號土地搭蓋鐵絲圍籬面積達11.2平方公
    尺，亦據檢察官會同地政機關人員到場勘驗屬實，製有土地
    複丈成果圖在卷足稽，為主要論據。被告甲○○經合法傳喚
    ，無正當理由未於最後言詞辯論期日到庭；據其在原法院審
    理及本院準備程序時之陳述，則雖坦承係尚真園藝公司之實
    際負責人及搭蓋鐵絲圍籬之情事，然堅決否認涉有何違反山
    坡地保育條例之犯嫌，辯稱：其並未占用乙○○、丙○○共
    有162之5地號土地，因尚真公司所有之162之4、23地號二筆
    土地，與乙○○二人共有162之5地號土地相毗鄰，乙○○二
    人經常指摘其越界使用，雙方常因經界問題而生齟齬，之前
    已延請地政人員至現場測量鑑界，釘立界樁，之後其即依鑑
    界結果搭設上述鐵絲圍籬，期杜紛爭，詎乙○○二人仍無端
    指述其越界，誠為憾事；又山坡地保育利用條例第10條為刑
    法第320條第2項竊佔罪之特別規定，然均以行為人有擅自占
    用之故意，即主觀上具有侵害他人所有權或支配權之不法認
    識，始足該當；準此，觀以其所搭蓋之鐵絲圍籬，外觀簡陋
    ，拆卸容易，面積又小，且為標示界限所有，是其並無不法
    之認識或意圖等語。
三、查：
  (一)本件臺北縣三峽鎮○○段第162之4、162之5號及23地號土地
    ，於民國（下同）65年4月29日公布施行（嗣於75年1月10日
    、87年1月7日先後修正公布）之山坡地保育利用條例後，經
    行政院於68年11月21日以台68經字第11701號函核定，台灣
    省政府於69年2月6日以69府農山字第120166號公告為法定山
    坡地，水土保持法於83年5月27日公布施行（同年10月21日
    修正公布部分條文）後，亦經行政院於85年1月13日以台68
    經字第11701號函核定，台灣省政府於85年3月6日以85府農
    水字第12314號公告為該法第3條第3款所定之山坡地，固據
    證人張榮華於93年4月12日本院更審前勘驗時證述在卷，並
    有台北縣政府84年12月4日84北府農六字第436679號函、92
    年8月18日北府農山字第0920511005號函暨檢附之公告資料
    可據。
  (二)本件前經樹林地政所測量人員先後於82年02月18日、83年08
    月02日、87年10月12日（按依卷附資料應係87年09月16日之
    誤）、88年03月17日進行複丈四次。其中於83年8月2日、87
    年10月12日、88年3月17日三次複丈發現有侵入乙○○二人
    共有之162之5地號土地情事，89年10月12日檢察官會同樹林
    地政所人員進行勘驗複丈，有二部分之鐵絲圍籬侵入162 之
    5地號土地，各占有9.2平方公尺及2平方公尺，亦據檢察官
    會同地政機關人員到場勘驗屬實，製有土地複丈成果圖在卷
    足稽。因雙方對界址仍有爭執，為再確認，本院於更審前再
    囑託內政部土地測量局進行實測，經該局先於92年7月7日鑑
    測，復於92年11月17日補充鑑測結果，如附件鑑定圖所示，
    被告搭蓋設置如附圖所示A-B-C-D-E、F-G-H、7-8-9-27之鐵
    絲圍籬工作物，佔用同段162之5地號土地面積如附件補充鑑
    定圖(一)所示；A-B-C-D-E-J-A連接區域面積49平方公尺、F-G
    -H -I-F連接區域面積26平方公尺、00-0-00-00-00連接區域
    面積4平方公尺，及0-0-0-00-00-0連接區域面積11平方公尺
    ，合計佔用面積90平方公尺。又附件補充鑑定圖(一)所示00-0
    -0-0-0-0-00-00-00-00-00-00連接線，係茅埔段162 -4地號
    土地所有權人搭建之鐵皮圍籬逾越使用同段23地號土地範圍
    ，復有鑑定書、圖、現場照片附卷足憑。被告占有使用他人
    所有162-5地號、23地號山坡地，雖可認定。又，被告於本
    院更審前審理中供稱：是在農舍蓋好之後，配合農舍才作圍
    籬的云云（見本院上訴字卷(二)第115頁）；又於本院更審前
    調查時供稱：圍籬係87年10月12日鑑界完成後才圍的等語（
    見本院上訴字卷(一)第43頁）；核與告發人乙○○、告發人丙○○於本院更審前審理中所陳稱：被告甲○○是在農舍蓋好
    之後，才作圍籬的，是在整地之後才作圍籬的云云（見本院
    上訴字卷(二)第116頁），相互一致。基此並可得見被告於上
    開162之5地號土地上搭蓋設置鐵皮、水泥柱、鐵絲網圍籬之
    時間係在87年9月16日後某日，而農舍係自82年間某時起之
    一段時間內陸續搭建；核與被告於87年9月16日後某日搭蓋
    設置鐵皮、水泥柱、鐵絲網圍籬，相隔五年之久，且鐵絲網
    圍籬之範圍非只限於農舍等情。
四、惟按行為非出於故意或過失者，不罰。過失行為之處罰，以
    有特別規定者，為限。刑法第12條定有明文。次按認定犯罪
    事實所憑之證據，雖不以直接證據為限，間接證據亦包括在
    內；然而無論直接或間接證據，其為訴訟上之證明，須於通
    常一般之人均不致有所懷疑，而得確信其為真實之程度者，
    始得據為有罪之認定，倘其證明尚未達到此一程度，而有合
    理之懷疑存在時，事實審法院復已就其心證上理由予以闡述
    ，敘明其如何無從為有罪之確信，因而為無罪之判決，尚不
    得任意指為違法。刑事訴訟法第161條已於民國91年2月8日
    修正公布，其第一項規定：檢察官就被告犯罪事實，應負舉
    證責任，並指出證明之方法。因此，檢察官對於起訴之犯罪
    事實，應負提出證據及說服之實質舉證責任。倘其所提出之
    證據，不足為被告有罪之積極證明，或其指出證明之方法，
    無從說服法院以形成被告有罪之心證，基於無罪推定之原則
    ，自應為被告無罪判決之諭知；本件原審審判時，修正之刑
    事訴訟法關於舉證責任之規定，已經公布施行，檢察官仍未
    提出適合於證明犯罪事實之積極證據，並說明其證據方法與
    待證事實之關係；原審對於卷內訴訟資料，復已逐一剖析，
    參互審酌，仍無從獲得有罪之心證，因而維持第一審諭知無
    罪之判決，於法洵無違誤。最高法院76年台上字第4986號、
    92年台上字第128號分別著有判例。次查：
  (一)本件告訴人與被告所爭執之土地位在臺北縣三峽鎮○○段偏
    遠之處，核與都市○○○地段「寸土是金」有別，尚非經濟
    價值甚高之土地。且依起訴書所指被告侵入同所162之5地號
    土地之面積，僅只有11.2平方公尺（折合未滿四坪）；縱依
    本院於更審前所囑託內政部土地測量局進行實測之結果，合
    計佔用面積亦僅祇90平方公尺（折合未滿30坪）；相較於本
    案被告、告訴人所有之土地，均係高達以「公頃」計量觀之
    ，所爭執者僅係戔戔之數；合先敘明。
  (二)本件前經樹林地政所測量人員先後於82年02月18日、83年08
    月02日、87年10月12日、88年03月17日進行複丈四次；於89
    年10月12日檢察官會同樹林地政所人員進行勘驗複丈，再經
    本院於更審前囑託內政部土地測量局進行實測，由該局先於
    92年7月7日鑑測，復於92年11月17日補充鑑測。然多次測量
    ，其測量圖及測量結果，均未見相同（見原審卷第60頁至第
    63頁，偵查卷第52頁，本院上訴字卷(二)第127頁至第129 頁
    ）。其中：
    1.樹林地政所測量人員於82年02月18日至現場所為之測量，
      並未見被告之建物有越界占用告訴人所同所162之5地號土
      地情事（見原審卷第60頁）。
    2.樹林地政所測量人員於83年8月2日至現場所為之測量，經
      測量員王賀盛註記「山坡地無法量距」云云（見原審卷第
      61頁）。
    3.樹林地政所測量人員於87年10月12日至現場所為之測量，
      經測量員林文誠註記「6-9高差大無法量距」等語（見原
      審卷第62頁）。
    4.於89年10月12日檢察官會同樹林地政所人員進行勘驗複丈
      ，有二小部分之鐵絲圍籬侵入162之5地號土地，分別占用
      9.2平方公尺及2平方公尺（見偵查卷第52頁）。
    5.本院於更審前再囑託內政部土地測量局進行實測，經該局
      先於92年7月7日鑑測，復於92年11月17日補充鑑測結果，
      認被告搭蓋設置如該次附圖所示A-B-C-D-E、F-G-H、7-8-
      9-27之鐵絲圍籬工作物，佔用同段162之5地號土地面積如
      附件補充鑑定圖(一)所示；A-B-C-D-E-J-A連接區域面積49
      平方公尺、F-G-H -I-F連接區域面積26平方公尺、00-0-0
      0-00-00連接區域面積4平方公尺，及0-0-0-00-00- 0連接
      區域面積11平方公尺，合計佔用面積90平方公尺（見本院
      上訴字卷(二)第127頁至第129頁）。
    6.上揭多次之測量，其結果均不一致。
  (三)證人即82年2月18日、83年8月2日二度至現場進行複丈之測
    量員王賀盛在原審到庭具結證稱：（問：這二張圖旁邊都有
    附註山坡地無法量計，是何意？）點跟點的距離，還有點號
    ，我們都要註記，因為山坡地有坡度，所以沒有辦法寫出實
    際距離，應該是要量水平距，但因為是山坡地無法量距所以
    要註明；... （山坡地之測量）因為它有坡度，每個測量員
    的測角不一樣，每個人起點終點都不一樣，以前不是這以圖
    跟點，因為這個地方還是屬於比例尺1200分之1，是日據時
    代留下來的測量圖，並不是重測過後的500分之1的圖，所以
    不是用圖跟點來測量；像這種土地，測量時多少都會有誤差
    ，圖址也會有誤差，會有伸縮。像這種地，不是像500分之1
    有圖跟點可以測；這種土地，是要靠就地找山陵線，或是其
    他可靠的界址，所以每個測量員的依據不同，都會有所不同
    ；... （問：是否一土地是否因為不同的人測量會有不同的
    結果？）如果是平地不會誤差極小，但山坡地因為還要換算
    成平距，那時只有用水準儀，不像現在光波那麼準確云云（
    見原審卷第119頁至第121頁）。證人即87年9月16日就相關
    土地進行複丈之測量員林文誠，在原審具結證稱：（問：87
    年9月16日這張圖是誰申請的，是否記得？）... 依圖上所
    示，是乙○○所申請；... （問：那天測量是測量什麼？）
    依民眾申請的地號測量，量界址，聲請事由是鑑界，是測量
    162之5地號，我們把這個地號界址劃出來；圖上畫的界址點
    部分，是民眾要求測定的，一塊土地通常有幾十點去測，如
    果民眾沒有完全要求，提示的圖是我們內部的圖；右下角的
    圖，實線部分應該是建築物沒有錯，建築物有一小角落是在
    162之5地號內，是界址點編號3、4、5的連接直線部分超出
    162之4範圍，至於超出面積我們沒有測童，因為那時只有鑑
    界，其餘大部分是在162之4地號；右下角是左上角的註記，
    一般稱為點之記，左上角是放大圖；除非法官有要求，我們
    才會測量面積，民眾的聲請我們不會去量面積；... （問：
    這塊地有無印象？）我記得應該是在山上，山上的量法，測
    量都有些許誤差；山上會比較困難，因為可靠的界址比較少
    ，（比例尺）1比1200，系爭土地尚未重測過，是用老地籍
    田套繪去現場再去抓點；每個測量員找的黠都不同；... （
    問：這塊地印象中你去過幾次？）我只測過這次；我那個案
    子去現場看了2、3次，因為那個案子界址比較難抓；... （
    問：依測量圖，依你的經驗大略看這個圖，這部分的超出範
    圍大約有多大？）根據圖上註記長度而言，長寬大約不超過
    10平方公尺以下；說不定不到5平方公尺；很雖確定；...
    一我們去看時，現場沒有看到明顯界址，我沒有看到專用紅
    色界樁；但是根據我們的檔案資料，我記得前面有一、二吹
    的測量紀錄；二我圖上註記的符號，就是界樁，就是那次測
    量後我們事務所有去釘等語（見原審卷第137頁至第140頁）
    。證人即88年3月17日進行複丈之測量員朱正雄在原審到庭
    具結證稱：（問：為何當初這張圖會有測量四次的紀錄？）
    原因我不知道，因為有人申請我們就要去；... （問：前二
    張圖，寫有山坡地無法量距，是何意？）無法量距，是因為
    界樁可能有被移動，為何防止這種情況，我們會找明顯的標
    的如建物或電線桿，二者距離量起來，讓界樁不要遺失。但
    是系爭土地還有附近土地有高差，附近沒有明顯的標的作參
    考，無法作點之記，所以才會做這樣的註明；... （問：你
    去量時，這塊地有無老界樁？）有可能是有，我不清楚；時
    間太久了，到底是有老界樁，或是我去釘的，我不清楚；..
    . （問：如果像這樣量了好幾次，是否會有誤差？）會的；
    坡地、山上的誤差可能會更大；法律上也沒有辦法規定，技
    術上就是如此；... （問：提示被告、辯護人所示之界樁，
    你是否有印象？）只看照片，我沒有辨法確定；我們去鑑界
    時，釘界樁時，基本上，是申請人要去準備界樁來釘，我們
    告訴他在哪裡，由他們去釘，並不是由我們去釘；這些照片
    沒有辦法判斷；而且界樁也走有可能被移動等語（見原審卷
    第頁）。綜合上開證人之證述，由上揭多次之測量，其結果
    均不一致，及測量員王賀盛註記「山坡地無法量距」云云，
    測量員林文誠註記「6-9高差大無法量距」等語；自可得見
    現場山坡地確實有因高低落差大，致不易測得正確結果之情
    事。
  (四)本院審酌：
    1.本件現場山坡地確實有因高低落差大，致曾經多次測量仍
      不易測得正確結果之情事，有如前述。是以，被告冀盼在
      有獲致法院最終判決結果時，再依法院之判決意旨拆除圍
      籬雜物，以解決雙方越界糾紛，亦屬人情之常；尚難以本
      院更審前經囑託測量，確認現場界樁仍有越界情事而未拆
      除，即遽認被告有不法佔用告訴人土地之犯意。
    2.被告在本院審理中已與告訴人乙○○、丙○○洽商，將告
      訴人乙○○、丙○○爭執越界部分之圍籬等物除去；並經
      告訴人乙○○在本院準備程序中陳稱：他現在已經拆掉了
      ；當初我們會告他是因為叫他拆，他都不拆，我們打電話
      去他們公司，他們小姐說叫我們自己去弄，所以才會變成
      這樣云云（見本院96年7月16日準備程序筆錄）；告訴人
      丙○○亦陳稱：他們說有拆，拿照片給我看，我就相信他
      拆好了，他有拆就好了，我希望他以後不要再侵占我的土
      地等語（見同上筆錄）。更得見被告無不法占用本件告訴
      人土地之不法意圖。
    3.綜上所述，因認被告所辯：伊主觀上並無不法之認識或意
      圖等語；尚屬可採。
  (五)至於，告訴人乙○○在本院96年8月16日審判程序中所稱：
    被告圍路不讓我們過，叫我們走後山乙節；係核與本案檢察
    官起訴事實無關之其他通行權爭執，本院自無從併予審究，
    附此敘明。
五、此外，復查無其他積極證據足資證明被告有公訴人所指之違
    反山坡地保育利用條例犯行，被告此部分之犯罪尚屬不能證
    明。原審因之為被告違反山坡地保育利用條例部分無罪之判
    決，經核尚無違誤。公訴人依告訴人聲請上訴之意旨，仍執
    前開證據指摘原審判決被告無罪不當，為無理由，應予駁回
    。
六、被告甲○○經合法傳喚，無正當理由未於最後言詞辯論期日
    到庭，爰不待其陳述逕行判決。
據上論斷，應依刑事訴訟法第371條、第368條，判決如主文。
本案經檢察官侯千姬到庭執行職務。
中　　華　　民　　國　　96　　年　　9 　　月　　6 　　日
            刑事第十庭    審判長法　官　楊炳禎
                                法　官　黃俊明
                                法　官　陳博志
以上正本證明與原本無異。
如不服本判決，應於收受送達後十日內向本院提出上訴書狀，其
未敘述上訴之理由者並得於提起上訴後十日內向本院補提理由書
（均須按他造當事人之人數附繕本）。
                                書記官  陳嘉文
中　　華　　民　　國　　96　　年　　9 　　月　　11　　日
